臺灣高等法院刑事判決　　　　 93年度上易字第943號
上　訴　人　丙○○
即　被　告
　　　　　　戊○○
前列二人共同
選任 辯 護人　蔡宏修律師
　　　　　　　陳松棟律師
上列上訴人因詐欺案件，不服臺灣臺北地方法院92年度易字第11
28號，中華民國93年3月23日第一審判決（起訴案號：臺灣臺北
地方法院檢察署91年度偵字第14368號、第17325號、第18271號
），提起上訴，本院判決如下：
    主  文
原判決撤銷。
丙○○、戊○○均無罪。
    理  由
一、公訴意旨略以：被告丙○○、戊○○係夫妻關係，共同基於
    意圖為自己不法所有之概括犯意，於民國（下同）九十年十
    一月間，由丙○○向乙○○佯稱蒙古共和國有一國營之銀行
    叫蒙古貿易開發銀行（Ｔｒａｄｅ　ａｎｄ　Ｄｅｖｅｌｏ
    ｐｍｅｎｔＢａｎｋ　ｏｆ　Ｍｏｎｇｏｌｉａ下稱蒙古銀
    行）將對外標售百分之七十六之股權，底價為一千二百多萬
    美元，每年將可獲利有六百多萬美元，以其在蒙古之政商關
    係良好，又是蒙古地區之賓士汽車總代理，並投資多項產業
    ，一定輕易可向蒙古官方得標；致乙○○不疑有他，乃於九
    十年十二間向威京群島申請設立「聯合投資發展股份集團有
    限公司」（下稱聯投公司），後依丙○○之建議，改於九十
    一年一月間在開曼島註冊成立聯投公司，準備參加投標事宜
    ，由乙○○任董事長，並推由戊○○任常務董事兼秘書，惟
    丙○○自稱可在蒙古協助處理標售銀行事宜，丙○○夫妻見
    乙○○已對渠等二人深信有加，丙○○即先於九十年十二月
    六日打電話予乙○○，要乙○○電美金十五萬元入戊○○
    在台北國際商業銀行之戶頭內，其中十萬美元係參加投標之
    押標金；再於同月十七日丙○○、戊○○夫妻又至乙○○之
    台北市○○○路辦公室內，以至蒙古辦事需用為由，向乙○○索取二萬美元；至九十一年一月三十一日，丙○○又以買
    進黃金、修車廠股權等急需週轉為由，打電話向乙○○借得
    六十萬美元，並由乙○○依指示入戊○○上開帳戶。嗣因
    投標蒙古銀行久無消息，經乙○○向丙○○詢問，丙○○卻
    諉稱原訂九十一年三月四日之截標日，已延至同年五月六日
    ，或會再展延云云。詎乙○○於同年五月二十一日經由電腦
    網路上，發現蒙古銀行釋股案，已由一家瑞士民營銀行得標
    ，屢經乙○○找尋丙○○夫妻不著，乙○○始知丙○○夫妻
    並未參與投標而受騙等情，因認被告丙○○、戊○○均涉有
    刑法第三百三十九條第一項之罪嫌。
二、按犯罪事實應依證據認定之，無證據不得推定其犯罪事實，
    刑事訴訟法第一百五十四條第二項定有明文。又認定犯罪事
    實所憑之證據，雖不以直接證據為限，間接證據亦包括在內
    ，然而無論直接或間接證據，其為訴訟上之證明，須於通常
    一般之人均不致有所懷疑，而得確信其為真實之程度者，始
    得據為有罪之認定，倘其證明尚未達到此一程度，而有合理
    之懷疑存在時，事實審法院在心證上無從為有罪之確信，自
    應為無罪之判決（參見最高法院七十六年度台上字第四九八
    六號判例意旨）。又刑法上之詐欺罪，以意圖為自己或第三
    人不法之所有，施用詐術，使他人因而陷於錯誤而交付財物
    為其成立要件，如行為人欠缺意圖為自己不法所有之主觀犯
    罪意思要件，或其所為在客觀上不能認為施用詐術，相對人
    亦非因陷於錯誤而交付財物，自均與詐欺罪之犯罪構成要件
    不相適合，不能遽以該罪相繩。
三、訊據上訴人即被告丙○○、戊○○，對於渠等於前揭時地與
    告訴人等設立聯投公司參與蒙古銀行釋股投標作業，並曾收
    受告訴人乙○○先後交付之美金十五萬元、二萬元、及六十
    萬元，及該申請投標案未通過資格審查等事實，固均坦承不
    諱，惟堅決否認有詐欺犯行，辯稱被告丙○○在蒙古經商多
    年，經友人陳慶蘇介紹認識告訴人，原本係介紹購煤生意，
    嗣告訴人得知蒙古銀行釋股投標案之訊息後，主動表示參與
    投資意願，約定由告訴人出資美金二百萬元，被告等出資美
    金一百萬元，聯投公司係告訴人委任會計師申請辦理，投標
    資格及申請文件係告訴人委由丁○○及蒙古律師辦理，被告
    丙○○僅負責公關事務，全案由告訴人主導，而被告丙○○
    為本案支出之相關費用，除開支花費外，並應蒙古政府官員
    及國會議員之請捐贈美金六十萬元，及出資安排國會議員阿
    尤娜率團來台訪問等，總計支出新台幣四千餘萬元，約合美
    金一百二十六萬餘元，並安排由告訴人出任「蒙台文化經貿
    中心」代表，支出已超過告訴人交付之美金七十七萬元，又
    該投標案未通過資格審查係通知丁○○，告訴人並已知情，
    被告等並無隱瞞，且該投資案並未中斷，仍接觸洽商購買「
    烏蘭巴托」銀行釋股案，惟因告訴人資金不足未果，被告等
    並無詐欺犯行等語；被告戊○○另辯稱其僅係名義上擔任聯
    投公司之常務董事，因被告始終未以聯投公司名義開設銀行
    帳戶，始將前開款項匯入其個人帳戶等語。按公訴人認被告
    等涉有前開詐欺罪嫌，無非係以告訴人之指訴為主要之論據
    。經查：
  (1)蒙古銀行確有釋股投標案，告訴人與被告等人設立之聯投公
    司亦確曾遞送申請文件參與投標資格審查等事實，業為被告
    及告訴人等供述一致，並經證人丁○○證述在卷，復有蒙古
    銀行釋股公開招標說明書、蒙古共和國國有資產委員會傳真
    函等影本可按，並非被告等虛構釋股投標案設局詐騙，極為
    明確，合先敘明。又告訴人於警訊、偵查、及審理中迭次指
    稱：其分三次交付與被告等之款項，除其中第一次之美金十
    五萬元中之十萬元為押標金、五萬元為開辦費外，第二次之
    美金二萬元係被告夫妻前往蒙古前，由告訴人主動提供交付
    ，第三次之美金六十萬元則係被告丙○○以生意周轉急用為
    由向其調借，匯款後被告等曾表示要書立借據，其認為不用
    等語綦詳（偵字第一四三六八號卷第十頁反面、第一０二頁
    反面、原審一卷第一一０頁、第一二０頁、第二四八頁），
    關於告訴人同意借款及不要借據之原因，告訴人並於原審陳
    稱「我們有很大的事業要做，將來還有很多資金要往來，如
    果不互相誠信如何繼續，他們夫婦兩人來公司要開立收據，
    我說不要。」等語（原審一卷第一二一頁），雖然該美金六
    十萬元係借款抑或係公關費用乙節，告訴人與被告丙○○相
    互間之認知及供述並非一致，然而依據告訴人本身所指訴之
    情節以觀，其主動提供美金二萬元及應允借款美金六十萬元
    與被告部分，尚難認被告等曾施用何種詐術，告訴人亦無因
    而陷於錯誤之可言，該二筆款項部分已與詐欺罪之犯罪構成
    要件不相適合。
  (2)被告及告訴人等決定參與蒙古銀行釋股投標案後，九十年十
    二間、及九十一年一月間在威京群島及開曼島相繼設立之聯
    投公司，均係由告訴人委託香港會計師譚袁辦理相關手續，
    並由告訴人代表法人股東鵬發公司擔任董事長，被告戊○○
    、其弟劉國凌、及丁○○、陳慶蘇等人則分別代表不同之法
    人股東擔任董事，股權分配為告訴人方面占25﹪、被告等占
    15﹪、丁○○占10﹪、陳慶蘇占﹪，其餘之45﹪準備得標後
    對外募股等情，業據告訴人所不諱言，並經證人即告訴人之
    助理孔真琪及丁○○證述屬實（原審一卷第二五九、二六一
    頁、第三二六頁），復有聯投公司在威京群島及開曼島之設
    立登記文件影本可稽。又證人孔真琪證稱：關於銀行釋股投
    資之專業申請文件係由香港丁○○負責等語（原審一卷第二
    六四頁）；另查證人丁○○係由告訴人及陳慶蘇邀約返台，
    與告訴人、告訴人之妻、秘書、陳慶蘇、及被告夫妻在告訴
    人辦公室開會洽商，決定成立公司參與銀行投標，告訴人並
    應允將丁○○登記為董事給與股權10﹪，並由告訴人授權丁○○負責準備投標文件及代表聯投公司參加投標，丁○○為
    此前往蒙古七、八次並覓得外國律師準備申請文件，由告訴
    人與律師簽約及付酬金，投標文件所需之公司執照、財務報
    表等資料由告訴人指示會計師提供，丁○○並在律師或被告
    丙○○陪同下先後與負責銀行投標事宜之蒙古中央銀行行長
    、財政部負責人、及總理等人見面，其往來蒙古之費用係由
    公司支付等語（見原審一卷九十三年二月二十四日審判筆錄
    ）；丁○○並證稱：其與財政局負責人等蒙古官員見面時，
    對方均會表示事前某人或某議員來關照過，依其判斷被告范
    ，怎麼會有人幫我關說等語（原審一卷第三四一頁）；並有
    聯投公司授權丁○○代表參加投標之授權書之授權書（原審
    一卷第六十五、六十六頁）、丁○○就相關準備工作傳真與
    告訴人之函件（原審一卷第七十一頁）可稽。又丁○○本身
    多年從事銀行工作，當時為亞洲信託投資股份有限公司之常
    務董事，而被告等為取得亞洲信託公司股東資格，於九十年
    十二月間以聯投公司董事即被告戊○○、及劉國凌、陳俊秀
    、張錫興（聯投公司法人股東鵬發公司之負責人）名義分別
    購入亞洲信託公司股票共五萬股，支出新台幣六十五萬元，
    並取得亞洲信託公司、總統府國策顧問李在方、許遠東等人
    出具之推薦信，藉以表明聯投公司有經營銀行背景等情，有
    前述推薦信、亞洲信託公司證明書、財政部台北市國稅局91
    年度證券交易稅一般代徵稅額繳款書等影本足憑（偵查卷第
    一九九至二０七頁）；告訴人對丁○○及被告其往蒙古及購
    買股票等費用均係由被告支出乙節亦不否認。就上述經過情
    節及相關事證以觀，該釋股投標案係由丁○○負責申請投標
    作業，被告丙○○負責公關工作，告訴人本身則就全盤進行
    處理居於主導地位，且被告丙○○及丁○○等人確已積極進
    行相關籌備及申請投標事宜，並非虛應故事，被告等顯無施
    用何種詐術致使告訴人陷於錯誤之可言。至於證人丁○○雖
    證稱：其在蒙古共和國投標之初，即已知悉參與投標文件及
    資料有所欠缺，並不足夠，但當時被告丙○○有表示其已在
    蒙古共和國幕後高層做了許多工作，故雖然文件有所欠缺，
    但仍然有可能可以得標等語（原審一卷第三四八頁），然查
    丁○○於九十年十二月十七日傳真與告訴人之函件已表明尚
    欠聯投公司之營業執照、章程、及證明聯投公司與亞信公司
    的連帶關係文件（原審一卷第七十一頁），由此可見丁○○
    所稱文件資料欠缺乙節當時即為告訴人等所知悉，且被告等
    隨於九十一年十二月二十六日以購買亞洲信託公司股票取得
    股東資格、及取得亞洲信託公司推薦函等方式，表明聯投公
    司與亞洲信託公司之關聯性及經營銀行背景，已如前述，而
    聯投公司所以未能通過投標資格審查，主要原因係認為該投
    標團隊缺乏國際銀行運作經驗，並非申請文件不足之程序問
    題，有蒙古共和國國有資產委員會之傳真函可按（原審一卷
    第三０八、三０九頁），故原判決認被告等「自始即無參與
    該銀釋股投標之真意」云云，自與卷證資料不符。
  (3)聯投公司未通過投標資格審查之通知函係送交聯投公司之代
    表人丁○○，亦據證人丁○○供認在卷，並有上述該通知函
    之傳真影本可考，亦與證人孔真琪所述情節相符（原審一卷
    第二六八頁）。而丁○○接獲該函件得知未通過資格審查後
    如何處理等情，證人丁○○先後證述情節並不一致，其於原
    審九十三年二月二十四日審理時，其先證稱：伊將函件再傳
    真與告訴人或被告丙○○，是秘書做的，到底傳真給誰忘記
    了，不確定，據其從旁瞭解，被告丙○○及告訴人在研究如
    何補救等語（原審一卷第三二七頁）；隨後又改稱：係傳真
    與被告丙○○，只傳真過一次，及告訴人知道該事，伊另從
    香港致電告訴人，說因資格問題沒有拿到投標權第一階段沒
    有通過等語（原審一卷第三四二、三四三頁）；之後又再改
    稱：應該是在傳真與被告丙○○一、二個月以後，才打電話
    與告訴人，並非特別打電話給告訴人，是因為談別的事情而
    提起等語（原審一卷第三四四頁）；惟無論如何，丁○○係
    聯投公司授權之代表人，實際負責投標作業，聯投公司未通
    過資格審查之函件又係通知丁○○，告訴人與丁○○間復有
    直接聯絡溝通查證管道，則不論丁○○是否通知被告丙○○
    未通過資格審查，被告丙○○並無通知告訴人之義務，亦不
    能證明被告有對告訴人刻意隱瞞之詐欺情事。第查證人孔真
    琪接獲開標延期之訊息後，均會上網查看確認，其在網站上
    確曾看到過二次延期消息，一次是延期到四月，然後又延期
    到五月，其即會傳真至香港提醒丁○○補送文件，其在九十
    一年四月十一日中午亦曾接獲丁○○傳真說已延期至五月份
    ，其上網去看確定後又發傳真與丁○○等情，亦據孔真琪證
    述明確（原審一卷第二六四、二六五頁），由此可見該投標
    案確有數度延期開標情形，被告即使曾告知告訴人開標延期
    ，亦無不實可言。而丁○○在已得知未通過資格審查之後，
    仍有與告訴人之助理孔真琪就開標延期相互傳真聯絡之情形
    ，則告訴人是否果真全不知情，亦顯有可疑。
  (4)告訴人雖為投標案相繼在威京群島及開曼島設立聯投公司，
    然告訴人始終未以聯投公司名義在銀行開立帳戶，業經告訴
    人坦承在卷（原審一卷第二五三頁），故被告戊○○辯稱係
    因聯投公司未設立帳戶告訴人始將款項匯入其個人帳戶乙節
    ，尚與實情相符。又告訴人交付被告等款項之最後日期為九
    十一年二月五日，遠在阿尤娜等人訪臺、及聯投公司未通過
    資格審查之前，至於聯投公司未通過資格審查後，被告等並
    未向告訴人收受任何款項，自難認聯投公司未通過資格審查
    與告訴人之交付款項間有何關聯。至於聯投公司未通過資格
    審查後，被告等雖仍有在被告戊○○之帳戶內提領款項之紀
    錄，然而被告戊○○之帳戶係其個人所有，並非專為本件投
    標案之開銷而設，其中本摻雜被告夫妻所有之款項，且被告
    在此之前亦確有多筆開支，並無法證明被告等事後動支提領
    之款項均係告訴人所交付者，自不能憑此資為不利於被告等
    之犯罪證據。
  (5)被告辯稱其為本案之公關工作，多方接觸聯絡蒙古政府官員
    及國會議員，並應蒙古政府官員及國會議員之請捐贈美金六
    十萬元，及出資安排國會議員阿尤娜率團來台訪問等情，業
    據提出感謝函、機票等影本為憑，而蒙古國會議員阿尤娜曾
    於九十一年二月二十六日率團來台訪問，有報章雜誌報導影
    本可按，被告丙○○曾隨同阿尤娜一行晉見副總統呂秀蓮，
    亦有照片影本在卷（偵查卷第一七五頁）。再者，阿尤娜離
    台後，「蒙台文化經貿中心」隨於九十一年三月六日在台北
    成立，由告訴人擔任「駐台首席代表」等情，為告訴人所不
    否認，並有告訴人出席參加該經貿中心成立記者會之照片（
    他字第四四六八號卷第十四頁）、及以告訴人名義出具之函
    件（他字卷第四十頁）可稽，且該函件記載之經貿中心聯絡
    人即為告訴人之助理孔真琪。另證人丁○○亦證稱：其與蒙
    古總理見面是由阿尤娜介紹等語（本院卷第一五四頁）；則
    被告所辯自非全然無據。
  (6)證人丁○○在原審證稱：未通過資格審查後，其與告訴人通
    電話時曾多方研究其他善後方法，及後來蒙古財政部及中央
    銀行行長建議可以考慮買小銀行等語（原審一卷第三四五、
    三四八頁）；在本院亦證稱：在得知美國公司得標後，曾與
    蒙古中央銀行行長聯繫，行長建議可與美國得標人聯絡，其
    曾與美國得標人電話聯繫，並在台北與其代表見面，美方願
    以二千萬美金出讓，其認為太條件苛刻，其並與告訴人及被
    告等開會告知該事，亦曾告知首都銀行（應即為烏蘭巴托銀
    行）之事等語綦詳（本院卷第一五三、一五四頁）。核與被
    告丙○○辯稱聯投公司未得標後投資銀行之事並未中斷，仍
    繼續洽商並研議購買較小之烏蘭巴托銀行股權等情相符。
  (7)告訴人交付之第一筆美金十五萬元，其中十萬元究竟是否為
    押標金，抑或係開辦經費，及告訴人交付之第三筆美金六十
    萬元，究竟係借款抑或係公關費用，告訴人及被告均各執一
    詞。被告等雖未能舉出詳盡之所有支出憑證，然被告等確有
    支出相當之金額，已如前述，至於告訴人支出款項之金額是
    否確實、及支出之用途是否與本件銀行釋股投資案有關而應
    列入開銷支出，應僅屬被告與告訴人間之結算問題，告訴人
    對此亦迭次陳稱：所有費用可由被告提出經董事會討論，應
    依照股份比例結算分擔等語（原審一卷第一二三、一二四、
    二五四頁），故此仍應屬民事債務問題，不能憑此推定被告
    等自始即有為自己不法所有之意圖存在。
  (8)證人甲○○律師關於案發後，在偵查階段受被告等委任前往
    蒙古之經過情形，與本案之待證事實並無必然之關聯性，附
    此敘明。
  (9)綜上所述，本案顯有合理懷疑存在，自屬不能證明被告二人
    有詐欺犯行。
四、原判決未就全案事證詳為審酌，遽行對被告丙○○、戊○○
    以詐欺刑責論科，自非允洽，被告等提起上訴，否認犯罪，
    為有理由，應由本院將原判決撤銷，另為被告無罪之諭知。
據上論斷，應依刑事訴訟法第三百六十九條第一項前段、第三百
六十四條、第三百零一條第一項，判決如主文。
本案經檢察官羅榮乾到庭執行職務。
中　　華　　民　　國　　94　　年　　3 　　月　　18　　日
　　　　　　　　　刑事第二十二庭審判長法　官  黃瑞華
　　　　　　　　　　　　　　　　　　  法　官  陳憲裕
　　　　　　　　　　　　　　　　　　  法　官  宋  祺
以上正本證明與原本無異。
不得上訴。
                                      書記官  蔡慧娟
中　　華　　民　　國　　94　　年　　3　 　月　　24 　　日
